【裁判字號】    89,訴,936
【裁判日期】    901019
【裁判案由】    商標註冊
【裁判全文】
臺北高等行政法院判決                              八十九年度訴字第九三六號
                              .
    原      告  美商．聯合圖片企業公司（United Feature Syndicates,Inc.）
    代  表  人  依莉莎白．康尼.
    訴訟代理人  丙○○律師
                甲○○律師
                乙○○律師
    被      告  經濟部智慧財產局
    代  表  人  陳明邦（局長）
    訴訟代理人  丁○○
右當事人間因商標註冊事件，原告不服行政院中華民國八十九年六月三十日台八十九
訴字第一九七○九號再訴願決定，提起行政訴訟。本院判決如左：
    主      文
再訴願決定、訴願決定及原處分均撤銷。
被告對於原告中華民國八十五年十一月二十二日申請以「DILBET with Likeness」商
標，指定使用於商標法施行細則第四十九條所定商品及服務分類表第十六類之漫畫、
漫畫集、信封、信紙、信箋、帳簿、通訊本、地址貼條、書刊、著色簿、賀卡、生長
表、請柬、記事本、識別證、水彩筆、紙餐巾、鋼筆、鉛筆等商品之商標註冊事件，
應作成准予註冊之處分。
訴訟費用由被告負擔。
    事      實
一、事實概要：原告於八十五年十一月二十二日以「DILBET with Likeness」商標（
    下稱系爭商標，如附圖一），指定使用於商標法施行細則第四十九條所定商品及
    服務分類表第十六類之漫畫、漫畫集、信封、信紙、信箋、帳簿、通訊本、地址
    貼條、書刊、著色簿、賀卡、生長表、請柬、記事本、識別證、水彩筆、紙餐巾
    、鋼筆、鉛筆．．．等商品，向被告（八十八年一月二十六日改制前為經濟部中
    央標準局）申請註冊。經被告審查結果，以本件商標圖樣上之「DILBERT 」與註
    冊第二二二○六六號「GIBERT」商標（下稱據以核駁商標，如附圖二）之外文近
    似，且指定使用於同一或類似商品，應不准註冊，乃以八十八年七月三十日核駁
    字第二四七七四二號商標核駁審定書為核駁之處分。原告不服，循序提起訴願、
    再訴願，遞遭決定駁回，遂向本院提起行政訴訟。
二、兩造聲明：
  (一)原告聲明：
    1.再訴願決定、訴願決定及原處分均撤銷。
    2.請命被告機關核准原告前於八十五年十一月二十二日以「 DILBET with Like-
      ness」商標指定使用於商標法施行細則第四十九條第十六類之「漫畫、漫畫集
      、信封、信紙」等商品之商標註冊申請。
    3.訴訟費用由被告負擔。
  (二)被告聲明：
    1.駁回原告之訴。
    2.訴訟費用由原告負擔。
三、兩造爭點：系爭商標（如附圖一）與同類申請註冊在先之據以核駁商標圖樣（如
    附圖二）是否近似？
  (一)原告主張之理由：
    1.按商標圖樣「相同或近似於他人同一商品或類似商品之註冊商標者」不得申請
      註冊，固為商標法第三十七條第十二款所明定。惟商標近似之意義，依被告八
      十五年四月編印之「商標手冊」第卅八頁稱「商標圖樣以具有普通知識經驗之
      商品購買人，於購買時施以通常所用之注意，有混同誤認之虞者為近似」。故
      ，考量商標是否近似應酌以下兩部分：
      就「使用商標之方式、地域、時間、商品品質、廣告量、銷售量、企業規模
        及企業形象等，對於有無混同誤認之虞，均有影響。例如：著名商標在判斷
        商標是否近似及商品或服務是否類似時，即具有較大保護範圍」，復為同手
        冊第三十九頁所述。
      按本件再訴願決定理由載明：「商標圖樣上之外文字母相同，排列各異，或
        僅少數字母不同，而外觀相似，有混同誤認之虞者，為外觀近似，復為本院
        （行政院）台四十七經字第一八○六八號函准修正備查之商標近似審查基準
        一及二之(七)所明示。」，亦肯認「有混淆誤認之虞」為構成二商標是否近似
        之要素。
    2.系爭商標與據以核駁商標，並無致消費者混淆誤認之虞：「審認商標圖樣之外
      文是否近似，並不以外文字母相同，排列次序相同為其唯一之標準，其造形、
      讀音、意義均應予以斟酌」，改制前行政法院七十六年度判字第五一六號及八
      十年度判字第七○六號判決復有明示。查系爭商標圖樣包括圖形及外文「DIL-
      BERT」，而據以核駁商標則為單純文字商標，通體觀察下，兩商標顯有繁簡不
      同之差異。又系爭商標較惹人注意之部分，係有耳沒嘴、身著短袖白襯衫、打
      一根尾端翻轉上翹黑白條紋領帶、創意獨具的上班族圖形，黑底反白設計之「
      DILBERT 」是為該漫畫人物之名，整體商標圖樣之寓目、印象明確，與未經設
      計之純文字商標「 GILBERT」比較不論外觀或觀念上均具備足資使人較易區別
      之顯然特徵，應不構成近似商標。由系爭商標之使用量、受歡迎程度，一般消
      費者絕無就系爭商標與據以核駁商標產生混淆誤認之虞。
  (二)被告答辯之理由：
    1.按商標圖樣「相同或近似於他人同一商品或類似商品之註冊商標者」，不得申
      請註冊，為商標法第三十七條第十二款所明定。本件原告申請註冊之系爭商標
      圖樣上之外文「DILBERT」，與據以核駁商標圖樣上之外文「GILBERT」，二者
      字首之「D」與「G」形體近似，其後字母排序復均相同，整體觀之有使具有普
      通知識經驗之購買人產生混淆誤認之虞，應屬構成近似之商標，復均指定使用
      於類似之商品，自有首揭法條之適用。至原告訴稱系爭商標為國內外相當多數
      的相關公眾所共知之著名標章，核與本款之認定無涉，是被告依法核駁其註冊
      之申請，並無不合。
    2.有關商標近似審查基準方面，固應就商標之整體為通體觀察，惟商標之近似與
      否，應隔離觀察，以為判定之標準，縱令兩商標對照比較，能見其差別，倘異
      時異地，各別觀察，其在外觀、觀念、讀音或名稱上，其圖形文字主要部分近
      似，有足以引起混同誤認之虞者，即不得不謂為近似，行政法院著有判例。復
      參酌被告訂定之商標近似審查基準第五項第三款所載：商標以文字、圖形或記
      號為聯合式者，應就其各部分觀察，以構成主要之部分為標準。據此，被告就
      該文字部分審酌認定其為近似之商標。
    3.至原告訴稱系爭商標係屬著名標章，應可取得註冊等語。惟查，據以核駁商標
      早於七十二年即經被告核准註冊，又本件所依據核駁條款係「商標圖樣相同或
      近似於他人同一商品或類似商品之註冊商標者，不得申請註冊」，是系爭商標
      是否已達著名標章之程度，並非所論。
    理      由
一、本件原告於八十五年十一月二十二日以「DILBET with Likeness」商標（如附圖
    一），指定使用於商標法施行細則第四十九條所定商品及服務分類表第十六類之
    漫畫、漫畫集、信封、信紙、信箋、帳簿、通訊本、地址貼條、書刊、著色簿、
    賀卡、生長表、請柬、記事本、識別證、水彩筆、紙餐巾、鋼筆、鉛筆等商品，
    向被告（八十八年一月二十六日改制前為經濟部中央標準局）申請註冊，被告審
    查後以系爭商標圖樣上之「DILBERT」外文與註冊第二二二○六六號「GIBERT 」
    商標（如附圖二）之外文近似，且指定使用於同一或類似商品，應不准註冊等情
    ，有商標註冊申請書、商標圖樣浮貼及商標註冊簿等影本附於原處分卷可稽。經
    查系爭商標圖樣上之「DILBERT」外文與據以核駁商標「GIBERT 」之外文文字，
    皆係通常人名，僅人名不同而已，分別有各自個別之意義，是系爭商標圖樣上之
    「DILBERT」外文本身具有涵義，並非虛構，應可確定。而系爭商標圖樣上之「
     DILBERT」漫畫人物確係在國外專欄具有相當之知名度，其在國內漫畫書籍等亦
    多有所見，有漫畫書籍及書刊、雜誌可資參照，是其已為國內相當多數的公眾所
    共知而達著名標章之程度，故一般具有普通知識經驗之消費大眾，於購買時只須
    施以普通之注意，即可輕易與據以核駁之商標相區別，而無混同誤認之虞，從而
    系爭商標圖樣並無欺罔公眾或致公眾誤信之虞之情形，被告於原告申請註冊時本
    應予以核准，竟以本件有商標法第三十七條第十二款不得申請註冊規定之適用，
    而予以核駁，自有違誤，訴願、再訴願決定未予糾正而予維持，亦有可議，原告
    起訴指摘，非無理由，其聲明求為撤銷原處分及訴願、再訴願決定，並命被告為
    特定內容之行政處分，即無不合，應予准許。
二、據上論結，本件原告之訴為有理由，爰依行政訴訟法第二百條第三款、第九十八
    條第三項前段，判決如主文。
中      華      民      國     九十     年      十      月     十九     日
                    臺 北 高 等 行 政 法 院  第 一 庭
                                審 判 長 法  官    鄭 忠 仁
                                         法  官    林 金 本
                                         法  官    林 育 如
右為正本係照原本作成。
如不服本判決，應於送達後二十日內，向本院提出上訴狀並表明上訴理由，如於本判
決宣示後送達前提起上訴者，應於判決送達後二十日內補提上訴理由書（須按他造人
數附繕本）。
中      華      民      國     九十     年      十      月    二十三    日
                                         書記官    王 永 昌
附圖一：                            附圖二：


司法院資訊處製作；財團法人民間司法改革基金會備份。
